臺灣高等法院臺中分院刑事判決　　　　　　　　　　九十一年度上易字第四九一號
　　上　訴　人　臺灣臺中地方法院檢察署檢察官
　　被　　　告　甲○○
右上訴人因被告詐欺案件，不服臺灣臺中地方法院九十一年度易緝字第十三號中華民
國九十一年一月三十一日第一審判決（起訴案號：臺灣臺中地方法院檢察署八十五年
度偵字第一五五七一號），提起上訴，本院判決如左：
      主  文
上訴駁回。
      理  由
一、原審法院檢察署檢察官公訴意旨略以：被告甲○○與告訴人即被害人乙○○係朋
    友關係，竟意圖為自己不法之所有，於民國（下同）八十二年六月間，在臺中市
    北屯區○○○○街一六五號住處，向告訴人乙○○詐稱：其為買房子急需用錢，
    及作生意週轉金等語，向告訴人乙○○訛詐借款新臺幣（下同）五十萬元，並約
    定自八十二年八月二十日起分十二期攤還，每二個月為一期，每期還款含本金及
    利息五萬七千元，被告甲○○並簽發付款人為彰化商業銀行水湳分行、發票日八
    十二年八月二十日起至八十四年六月二十日止，每二個月一期，共計十二期，支
    票號碼自ＯＮ0000000號至ＯＮ0000000號連號支票十二張，票載
    金額均為五萬七千元，並交付與告訴人乙○○收執為憑，致乙○○陷於錯誤而交
    付五十萬元。詎被告詐得款項後，即逃匿無蹤，簽發之支票均一一退票，無一兌
    現，告訴人乙○○始知受騙，而受有損失，因認被告甲○○涉犯刑法第三百三十
    九條第一項詐欺取財罪嫌。
二、按犯罪事實應依證據認定之，無證據不得推定其犯罪事實。又不能證明被告犯罪
    者，應諭知無罪之判決，刑事訴訟法第一百五十四條、第三百零一條第一項分別
    定有明文。次按告訴人之告訴，係以使被告受刑事訴追為目的，是其陳述是否與
    事實相符，仍應調查其他事實以資審認，最高法院亦著有五十二年台上字第一三
    ○○號判例可資參照。復按刑法第三百三十九條第二項之詐欺得利罪，須行為人
    主觀上有為自己或第三人不法之所有，而客觀上係以詐術使人陷於錯誤為其構成
    要件。而所謂以詐術，則必須行為人確有施用詐術，被詐欺人因其詐術陷於錯誤
    始足當之，若其並未施用詐術，或所用方法不能認為詐術，或不致使人陷於錯誤
    ，即不構成該罪，最高法院四十六年台上字第二六０號判例意旨可資參照。是以
    詐欺取財罪之構成要件，係行為人以詐術使人陷於錯誤而取得財物，如非基於詐
    欺，或非因對方陷於錯誤所致，縱有財物之交付，亦難以詐欺罪責相繩。且民事
    債務當事人間，若有未依債務本旨履行給付之情形，在一般社會經驗而言，原因
    非一；其因不可歸責之事由無法給付，或因合法得對抗他造主張抗辯而拒絕給付
    ，其至債之關係成立後，縱令是出於惡意不為履行，苟無足以證明其在債之關係
    發生時，自始即具有不法所有意圖及以詐術使人陷於誤而交付財物，亦僅能令負
    民事之遲延給付責任，依刑事訴訟法非以債務人未能清償債務，即均視為自始無
    意給付之詐欺犯罪。
三、原審法院檢察署檢察官認被告涉犯上開刑法第三百三十九條第一項詐欺取財罪嫌
    ，無非以：右揭犯罪事實業告訴人乙○○指訴歷歷，並有支票影本及退票理由單
    影本各一份在卷可佐，且被告於八十二年六月十一日開戶取得支票，即持以向告
    訴人乙○○調現詐財，旋於八十二年九月三日公告拒絕往來，致告訴人乙○○提
    示之第一張支票即遭退票，此有彰化商業銀行水湳分行彰湳字第二０七五號函及
    被告支票帳號四七七八─八號存款明細分類帳影本各一份附卷可稽，足見被告持
    票調現係施以詐術之行為，且詐得借款後即逃匿無蹤，亦徵其畏罪心虛，其有不
    法所有之意圖甚明等為其主要論據。惟查：訊據被告甲○○固坦承確於八十二年
    六月間在臺中市北屯區○○○○街一六五號住處，以欲購買預售公寓及因花店生
    意急需用錢為由，向告訴人乙○○借款五十萬元，並約定自八十二年八月二十日
    起分十二期攤還，每二月一期，每期清償本利五萬七千元，並簽發十二紙支票與
    告訴人乙○○，且簽發之支票均退票等事實，惟堅決否認其有詐欺之犯行，辯稱
    其當時係經營花店生意，需資金週轉，且確有購買公寓，嗣遭法院查封，而其於
    彰化商業銀行總行營業部開立支票存款帳戶請領支票有七年之久，後來因搬家方
    才至水湳分行往來，並非一開戶即成為拒絕往來戶，且被告與告訴人乙○○已有
    一、二十年之交情，並無虛構事實詐騙告訴人乙○○等語置辯。
四、經查：被告雖稱其經營之凝翠坊花店於八十二年二月間週轉困難，且被告簽發與
    告訴人乙○○之付款人為彰化商業銀行水湳分行、發票日八十二年八月二十日起
    至八十四年六月二十日止，每二個月一期，共計十二期，支票號碼自ＯＮ000
    0000號至ＯＮ0000000號連號支票十二張，票載金額均為五萬七千元
    之支票均未兌現等情，有告訴人提出之支票影本十二紙、退票理由單影本七紙在
    卷可證，而被告係以凝翠花店甲○○之名於八十二年六月十一日在彰化商業銀行
    水湳分行開立支票存款帳戶，並於八十二年九月三日拒絕往來，有該行八十五年
    九月十三日彰湳字第二０七五號函一紙在卷可憑，就該函附之支票存款明細分類
    帳記載，其自開戶至拒絕往來期間，計約有七十筆交易紀錄，有上開支票存款明
    細分類帳一份在卷可參，是以被告上開支票存款帳戶開戶期間雖不長，惟尚難以
    開戶時間不長即遽認本件借款之初即已有坐令本件簽發之十二紙支票均退票之故
    意，而告訴人亦稱被告花店開很久等語，且就上開彰化商業銀行水湳分行八十五
    年九月十三日彰湳字第二０七五號函之記載被告係以凝翠花店甲○○之名義開戶
    ，衡諸常情，就事業經營困難，仍勉力維持經營，方有借款週轉之需要，是以尚
    難以被告經營之花店已經週轉困難仍向告訴人乙○○借款即認被告之借款即有詐
    騙之意。復以告訴人乙○○於審理中自承本件借款之前被告另有一、二次借款，
    被告均有清償，二人係認識二十年的朋友，告訴人係基於朋友關係才借款，且當
    時被告有房子，而且花店也開很久，其相信被告有資力還款，方才借款與被告，
    被告迄今僅還款五千七百元等語，足徵告訴人乙○○與被告甲○○間已認識多年
    ，並曾有金錢往來，而被告係基於朋友之誼借款與被告，其主觀上認定被告具有
    資力，方借款與被告。可見告訴人乙○○對於被告之資金狀況應有相當之瞭解，
    其主觀認定被告應有資力還款而借款與被告，顯非因被告施以詐術而使其陷於錯
    誤交付借款。綜上以觀，縱以被告簽發之支票十二紙無一兌現，且嗣後僅還款五
    千七百元，遷延多年仍未與告訴人處理此項債務，其行徑固屬可議，惟本院認被
    告既未對告訴人乙○○施用任何詐術，而告訴人乙○○交付被告金錢當時，亦無
    陷於錯誤之情事，自與刑法第三百三十九條第一項詐欺取財罪之要件不侔。是以
    被告辯以渠並無詐騙之情事，應堪採信。
五、綜上所述，原審判決以被告甲○○上開所為，核與刑法第三百三十九條第一項之
    詐欺取財罪之構成要件有間，且其雖事後久未與告訴人乙○○處理債務，惟此係
    借款後債務不履行之民事糾葛，告訴人乙○○宜另循民事訴訟解決，尚不得以被
    告甲○○未履行清償債務之約定，即遽論被告甲○○以詐欺取財之罪責，認本件
    右揭被告甲○○所涉詐欺取財罪不能證明，而諭知被告甲○○無罪，核無違誤，
    應予維持。
六、原審法院檢察署檢察官上訴意旨以：被告在向告訴人借錢時是否已經負債累累，
    顯然毫無還款之資力，卻仍再向他人佯借金錢花用之情，此絕與被告事涉詐欺之
    成立，顯具關鍵性之影響，原審未予調查似有未妥。況被告於八十二年六月向本
    案被害人詐借五十萬元後，旋於同年七月又向併案審理之被害人丙○○，詐借得
    一百萬元，且均在詐得後立即逃匿無蹤，並分文未償，綜觀各情，顯然被告係有
    預謀之連續詐騙行為，其佯稱借款週轉均屬騙術，借錢之初根本是已經可預見毫
    無清償之能力，亦無清償打算，純粹是詐騙他人款項供己花用享樂而已，原審未
    查，遽信被告狡辯，難認妥適，請撤銷原判決等語。訊據被告堅決否認涉有何右
    揭詐欺取財犯行，辯稱：伊與告訴人確實是一、二十年的朋友，本件係因伊事後
    經濟不好，房子遭拍賣，才沒有還錢，另伊與乙○○支票往來已有七年餘，都是
    有借有還，本件伊除於八十二年還一筆五千七百元外，九十一年伊亦有再還一筆
    五千元，伊絕未詐欺取財等語，經查：、被告向告訴人借款，並非基於被告使
    用詐術，而係告訴人基於朋友之關係，且認被告有還款之能力始借款予被告，此
    觀告訴人乙○○於原審調查時指稱：「因為我們是認識二十年的朋友，我居於朋
    友關係才借錢給他，且被告當時有房子而且花店也開很久，我相信她有資力還錢
    ，因此才借錢給他」等語至明（詳見原審九十一年度易緝字十三號卷第三十六頁
    ），是本件顯無積極證據，足資證明被告係對告訴人施用詐術借得款項，又告訴
    人乙○○於原審調查時另指稱：「被告有還款五千七百元」、「被告於借款後就
    簽發十二張支票給我，（問；被告除五十萬元有無另外借款？）有，約有一、二
    次，金額大約二、三萬元，金額都有清償」等語（詳見原審九十一年度易緝字十
    三號卷第三十六頁、第三十七頁）、且於偵查中指稱：「（問：借款給她利息如
    何計算？）利息一年約十多萬元‧‧‧她說他買房子急需用錢及供生意週轉用」
    等語（詳見臺灣臺中地方法院檢察署八十五年度偵字一五五七一號卷第十六頁背
    面），是本件被告與告訴人前即有多次借貸，且均有借有還至明，而本件被告向
    告訴人借款亦表明「買房子急需用錢及供生意週轉用」等語，被告就其財力狀況
    並未向告訴人施詐，而被告借款之時、地分別為八十二年六月間，在臺中市北屯
    區○○○○街一六五號住處，距八十二年九月三日公告支票拒絕往來，相距近三
    月，並無從認定被告於借款之初即毫無還款之資力，本件借貸既係告訴人基於朋
    友之關係，且認被告有還款之能力始借款予被告，且被告與告訴人前即有多次借
    貸，且均有借有還，又被告向告訴人借款之際即已表明「買房子急需用錢及供生
    意週轉用」，並無任何積極證據足資證明被告有對告訴人施用詐術，核與刑法第
    三百三十九條第一項之詐欺取財罪之構成要件有間，自無令被告負刑法第三百三
    十九條第一項詐欺取財罪責之餘地。、又被告甲○○雖於八十二年七月二十五
    日向丙○○借款七十八萬元，惟因上開乙○○與被告係多年關係，且如前所述，
    並無從證明被告對告訴人施用詐術，而不能證明被告對告訴人乙○○詐欺取財，
    故與本部分被告與丙○○之借貸間並無何詐欺取財之關連，顯無從以被告向丙○○借貸證明本件被告對告訴人乙○○詐欺取財，是原審判決認併辦之臺灣臺中地
    方法院檢察署八十六年度偵字第八九三九號被告向告訴人丙○○借貸部分，與上
    開被告向乙○○借貸部分，無從併辦，而退回原審法院檢察署檢察官重新偵辦，
    即無何違誤，綜上所述，原審法院檢察署檢察官上訴意旨所指各節，均無理由，
    應予駁回。
據上論結，應依刑事訴訟法第三百六十八條，判決如主文。
本案經檢察官丁○○到庭執行職務。
中      華      民      國    九十一     年      四       月   二十五   日
                                   臺灣高等法院臺中分院刑事第三庭
                                         審判長法  官  陳  朱  貴
                                               法  官  劉  連  星
                                               法  官  胡  忠  文
右正本證明與原本無異。
不得上訴。
                                               書記官  許  美  惠
中      華      民      國    九十一     年      四       月   二十六   日
                                                                        Ｆ
